【裁判字號】    95,上易,392
【裁判日期】    950601
【裁判案由】    重利
【裁判全文】
臺灣高等法院刑事判決                 95年度上易字第392號
  上  訴  人
  即  被  告  乙○○
  選任辯護人  柯金柱律師
              廖姵涵律師
上列上訴人因重利案件，不服臺灣臺北地方法院94年度易字第
1105號，中華民國95年1月23日第一審判決（起訴案號：臺灣臺
北地方法院檢察署94年度偵字第2896號），提起上訴，本院判決
如下：
    主  文
原判決撤銷。
乙○○連續乘他人急迫貸以金錢，而取得與原本顯不相當之重利
，處有期徒刑伍月，併科罰金拾伍萬元。有期徒刑如易科罰金，
以參佰元折算壹日，罰金如易服勞役，以罰金總額與陸個月之日
數比例折算。
    事  實
一、乙○○係設在臺北市文山區○○○路○段17號1樓金元當鋪之
    負責人，以「免留車」作為汽車質當借款之號召，並基於重
    利之概括犯意，先於民國91年5月10日，乘丙○○因公司經
    營急需資金週轉之際，在金元當鋪內，假藉以丙○○所有車
    牌號碼為GU-0288號自用小客車質當之名義，貸以新台幣（
    下同）40萬元，約定每月利息九分即36000元，並即支付第
    一個月之利息36000元，丙○○復開立4張票面金額各為10萬
    元之支票，交付於乙○○，作為還款之用，並由丙○○出具
    該車借出駛用保管單予乙○○，以示借用汽車繼續使用，乙○○自91年6月8日起至92年10月12日止，收受丙○○繳付之
    利息共計558480元，連同5月10日支付之36000元，共計5944
    80元（即36000x14+12000x1+39240x2=594480元），而取得
    與原本顯不相當之利息；又甲○○因需錢急用，於93年2月
    24日至前開當鋪內，以所有車牌號碼為9A-3731號自用小客
    車質當，借得5萬元，每月利息九分即4500元，甲○○並開
    立1張票面金額為5萬元之本票，作為還款之用，嗣乙○○於
    借款日後一個月內之某日，將前開質當之汽車交還甲○○使
    用，致使質當關係消滅，惟乙○○乃基於前開重利之概括犯
    意，乘甲○○仍急迫需用錢之際，而未收回該5萬元，仍假
    藉以上開汽車為質當之名義，繼續貸與5萬元，並約定月息
    為4500元，並分別於93年4月及5月二次收受甲○○繳付之利
    息共計9000元，而取得與原本顯不相當之利息。嗣因丙○○
    無力支付利息，且交付作為還款所用之支票均未兌現，乙○○遂委託亨中行汽車事業有限公司代為尋找丙○○之前揭汽
    車，而於93年1月28日下午7時許，取回該車，乙○○並於93
    年3月18日以流當車名義出售該車。嗣經丙○○報警處理，
    經警於93年6月30日下午4時15分許，在金元當舖實施搜索，
    並扣得甲○○所有之當票1張及現金5000元，而查獲上情。
二、案經臺北縣政府警察局新店分局報請臺灣臺北地方法院檢察
    署檢察官偵查起訴。
    理  由
一、訊據上訴人即被告乙○○固坦承為「金元當舖」之負責人，
    並於前揭時、地各借款40萬元、5萬元予丙○○及甲○○，
    約定以渠等所有之上開車輛質當，並同意將質當之車輛交付
    於渠等繼續使用之事實，惟否認有何重利犯行，辯稱：伊係
    依當舖業法之規定，向丙○○及甲○○收取每月四分之利息
    及五分之倉棧費，共計九分，且當舖業法未規定典當車不得
    借原車主使用，而倉棧費包括保管費、保險費、稅金、手續
    費、車輛借出後遭人使用之自然耗損暨將來到期後，持當人
    未還車之尋車費等費用，是伊雖將前開質當之車輛暫借予丙○○及甲○○使用，惟因伊對該等車輛仍有事實上之保管權
    力，隨時得請求返還，為該等車輛之直接占有人及保管人，
    且須承擔丙○○或甲○○使用上開車輛可能產生之罰單、耗
    損等風險，故仍得依當舖業法收取倉棧費云云。經查：
（一）按被告以外之人於偵查中向檢察官所為之陳述，除顯有不
      可信之情況者外，得為證據，刑事訴訟法第159條之1第2
      項定有明文，本件證人丙○○、甲○○、林文忠於檢察官
      偵查中到庭，經具結後所為之證言，並無顯然不可信之情
      況，被告及辯護人亦認具證據能力，揆諸首揭規定，渠等
      於偵查中所為之陳述，應認具有證據能力，合先敘明。
（二）本件被告乙○○係金元當鋪之負責人，以「免留車」作為
      汽車質當借款之號召，連續於前揭時、地，假藉與丙○○
      、甲○○約定以渠等所有之前揭自用小客車質當，分別貸
      以40萬元及5萬元，丙○○部分每月利息為36000元，甲○○部分每月利息為4500元，上開質當之汽車仍由丙○○、
      甲○○繼續使用，並自91年6月8日起至92年9月12日止，
      收受丙○○及甲○○繳付之利息等事實，業據被告於警訊
      、偵查、原審及本院審理中供承明確，並經證人丙○○、
      甲○○分別於偵、審中結證屬實，另有支票及退票理由單
      影本各5紙在卷可稽，此部分事實自堪認定。
（三）據證人丙○○在偵查中結證稱：當時經營之公司營運不佳
      ，且因公司尚無營業額，無法向銀行貸款，如無法向「金
      元當舖」貸得前開款項，公司即無法順利經營等語（見94
      年度偵字第2896號卷二第20頁至第21頁），及證人甲○○
      於原審審理中結證稱: 當時因工作不穩定，亦無勞保，無
      法向銀行貸款，故以所有之車輛至金元當舖典當等語（見
      原審94年10月25日審理筆錄第4頁至第5頁），自堪認丙○○及甲○○於向被告借貸當時，確係處於經濟上急迫之情
      況。
（四）再者，被告借款予丙○○及甲○○時，分別約定每月利息
      各為36000元及4500元，且渠等亦已分別繳付利息予被告
      等情，業經證人丙○○、甲○○分別證述在卷（見94年度
      偵字第2896號卷二第20頁至第21頁、原審94年10月25日審
      理筆錄第4頁），並有當票影本正反面影本各2紙在卷可憑
      （見94年度偵字第2896號卷一第43頁及反面、卷二第24頁
      至第25頁）。
（五）被告雖辯稱伊係依當舖業法之規定，向丙○○及甲○○分
      別各收取每月四分之利息及五分之倉棧費，共計九分，而
      倉棧費包括保管費、稅金等費用，縱將車輛借予丙○○及
      甲○○使用，亦得依法收取倉棧費云云；惟按，質當係指
      持當人以動產為擔保，並交付於當舖業，向其借款、支付
      利息之行為；又質當之利息，年利率最高不得超過48%，
      且當舖業者收取之倉棧費，不得超過收當金額5%，當舖業
      法第3條第4款、第11條第2項及第20條第2項分別定有明文
      。本件被告雖經營金元當舖以當舖業為營業項目，惟其係
      以「免留車」作為汽車質當借款之號召，有臺北市政府營
      利事業登記證影本1紙及金元汽車借款之名片1紙等在卷可
      稽（見94年度偵字第2896號卷一第41頁、卷二第29頁）；
      又被告雖約定以丙○○及甲○○所有之前揭車輛作為渠等
      借款之擔保，然將該等車輛分別交付於丙○○及甲○○使
      用，並為被告於原審及本院審理中供承在卷，且有收當物
      品登記簿影本2紙、汽車借出駛用保管單影本1紙附卷可參
      （見94年度偵字第2896號卷一第46頁至第48頁、卷二第32
      頁），足認丙○○於借款時，確未將前揭車輛交付被告以
      為質當物，而甲○○亦於質當後將車輛取回，惟乃繼續以
      質當之名義借款，核均與前揭質當人應將供擔保之動產即
      質當物交付於當舖業之規定不符，即非屬當舖業法規定之
      質當行為，應無當舖業法之適用，主管機關內政部92年1
      月15日內授警字第0920078073號解釋亦同此見解，是認被
      告借款予丙○○及甲○○之行為，應屬一般私人間之借貸
      行為，非當舖業法所稱質當行為，被告辯稱其得依當舖業
      法之規定向丙○○及甲○○收取利息及倉棧費共計月息九
      分云云，委無可採；復以，被告借款予丙○○時，並未實
      際收受及保管丙○○之車輛，自無向丙○○收取保管費之
      必要，又被告於甲○○取回該車輛後，既未實際保管該車
      ，即無收取保管費之必要，另參以證人林文忠證稱當舖業
      者多將持當人質當之車輛停放於保管場，保管費用係自車
      輛停入時起算，停入前無需繳納費用，亦無需先繳保管費
      預留停車位等語（見94年度偵字第2896號卷二第51頁），
      其證言合於常理，自屬可信。且證人甲○○亦結證稱被告
      收取之利息，並未因伊取回前開質當車輛而有改變等語（
      見原審94年10月25日審理筆錄第5頁），足認被告每月分
      別向丙○○及甲○○收取之36000元及4500元，均屬借貸
      之利息，與質當車輛之保管費無涉，被告前開所辯，顯屬
      卸責之詞，不足採信。
（六）本件起訴書依丙○○之指訴，以被告自91年6月8日至92年
      10月12日共計收取丙○○597720元利息云云（其明細表見
      同上偵卷一第40頁），惟被告於原審及本院則稱係收取55
      8480元利息（明細表詳見原審卷第13、14頁），互有出入
      。經查本件如每次均付36000元利息，則不致有收取59772
      0元之結果，且如上偵查卷一第40頁之明細表亦列有開票
      付利息39240元之計算方式，則顯然其等並非每次均支付
      36000元，因此被告所列明細表（同上偵卷二第14頁）有
      支付12000元一次及39240元二次之計算，參之其另列最後
      一次即92年11月15日給付39240元支票但跳票一節，並有
      該紙第0000000號支票及退票理由單面額為39240元影本在
      卷可稽，亦與丙○○所列上開開票付利息39240元之記載
      相符，是應認被告所列明細表金額為可信，惟本件丙○○
      於91年5月10日即支付36000元之利息部分，被告未予列入
      ，故應予列入，即被告收取丙○○之利息共計為594480元
      ，起訴書所認金額應予更正。惟此不影響被告犯罪之成立
      ，併予敘明。另查甲○○於偵查及原審雖均稱支付利息四
      次，共18000元云云，然查甲○○於93年2月24日以上開汽
      車質當時，確有將汽車交付被告以為質當物，嗣始取回該
      汽車使用，則其第一個月確有質當之行為，被告依當舖業
      法之規定，收取四分之利息及五分之倉棧費，於法有據，
      不能認係重利犯行，惟於甲○○取回該質當物後，其質當
      關係已消滅，此時即無當舖業法之適用，僅屬一般借貸，
      因此其於93年4月及5月間二次收取利息9000元之行為即屬
      重利犯行，至於93年6月之利息甲○○尚未付息即為警查
      獲，亦據甲○○證述明確，則該次被告尚未收取，因此此
      部分被告就重利犯行應僅收取甲○○二次共9000元之利息
      。
（七）綜據上述，被告乘丙○○及甲○○需錢孔急之際，貸予丙○○40萬元，約定每月利息36000元，利率為九分，復貸
      予甲○○5萬元，約定每月利息4500元，利率為九分，並
      分別收受丙○○及甲○○交付之利息594480元及9000元，
      顯然係取得與原本顯不相當之重利，被告犯行事證明確，
      堪以認定。本件事證已明，丙○○亦於偵查中證述明確，
      被
      告聲請傳訊丙○○作證，及調查丙○○之借款紀錄，核均
      非有必要，附此敘明。
二、核被告所為，係犯刑法第344條之重利罪。被告先後貸以金
    錢予丙○○及甲○○之犯行，時間緊接，所犯係構成要件相
    同之罪名，顯係基於概括犯意反覆為之，為連續犯，應依刑
    法第56條之規定，以一罪論，並加重其刑。被告貸以金錢予
    甲○○部分之重利犯行，雖未據起訴，惟與檢察官已經起訴
    貸以金錢予丙○○部分之重利犯行間有連續犯裁判上一罪之
    關係，為起訴效力所及，應併予審理。
三、原審固非無見。惟查本件原判決認被告向丙○○取得之利息
    ，除93年5月10日之36000元外，為597720元，另認被告向甲○○收取4次月息共18000元，核與事實不符。被告上訴。否
    認犯罪，固無可採，惟其指摘原判決所計算之利息金額有誤
    ，即非無理由，自應由本院將原判決撤銷改判。爰審酌被告
    之品行、犯罪之動機、目的、手段、所得利益及犯罪後之態
    度及被告所犯之罪，其法定本刑為1年以下有期徒刑、拘役
    或科或併科1萬元以下之罰金（依罰金罰鍰提高標準條例提
    高10倍），並審酌其所得利益為603480元（至於被告貸與之
    本金未收回部分，係屬被告如何另循法律途徑請求之問題，
    不影響其所得利益金額之計算），超過罰金之最多額，及其
    資力、並犯罪之一切情狀，認有依刑法第58條之規定，就罰
    金刑部分於所得利益之範圍內酌量加重之必要，而量處如主
    文第2項所示之刑，並分別諭知易科罰金及易服勞役之折算
    標準。
據上論斷，應依刑事訴訟法第369條第1項前段、第364條、第299
條第1項，刑法第56條、第344條、第58條、第41條第1項前段、
第42條第3項、第2項，罰金罰鍰提高標準條例第1條前段、第2條
，判決如主文。
本案經檢察官郭弘佑到庭執行職務。
中    華    民    國    95    年    6     月    1     日
                  刑事第二庭審判長法  官  蔡國在
                                  法  官  杜惠錦
                                  法  官  江振義
以上正本證明與原本無異。
不得上訴。
                                  書記官  楊麗雪
中    華    民    國    95    年    6     月    1     日
附錄：本案論罪科刑法條全文
中華民國刑法第344條
(重利罪)
乘他人急迫、輕率或無經驗貸以金錢或其他物品，而取得與原本
顯不相當之重利者，處1年以下有期徒刑、拘役或科或併科1千元
以下罰金。


司法院資訊處製作；財團法人民間司法改革基金會備份。
